---
title: "Analiza próbek krwi pacjentów chorych na COVID-19"
author: "Stanisław Szataniak"
date: "29 06 2021"
output: html_document
---

## Podsumowanie

Poniższy raport prezentuje wyniki analizy przeprowadzonej na danych zebranych między 10. stycznia a 18. lutego 2020 roku, dotyczących badań krwi pacjentów przyjętych do szpitala Tongji w Wuhan (Chiny). 
Pierwszym krokiem analizy było wstępne przetworzenie danych, m.in. uzupełnienie brakujących wartości oraz zmiana nazw kolumn. Następnie zbadane zostały zależności pomiędzy wybranymi atrybutami. Kolejnym etapem analizy było sprawdzenie korelacji między zmiennymi i  jej wizualizacja. Ostatnim krokiem analizy było stworzenie klasyfikatora przewidującego czy dany pacjent przeżyje. W wyniku analizy udało się potwierdzić, że zarówno wiek jak i liczba neutrofili znacznie wpływają na śmiertelność pacjentów, a także, że po okresie 14 dni większość chorych osób zdrowieje. Udało się również stworzyć klasyfikator o precyzji na poziomie 87%. 

Poniżej zostały przedstawione główne punkty raportu:

1. [Przygotowanie środowiska](#przygotowanie-środowiska)
2. [Przygotowanie danych](#przygotowanie-danych)
3. [Przegląd danych](#przegląd-danych)
4. [Klasyfikacja](#klasyfikacja)

## Przygotowanie środowiska

### Wykorzystane biblioteki
```{r libraries, message=FALSE}
library(caret)
library(corrr)
library(corrplot)
library(dplyr)
library(plyr)
library(readxl)
library(tidyr)
library(imputeTS)
library(ggplot2)
library(plotly)
library(lares)
```

### Zapewnienie powtarzalności
```{r setup, message=FALSE}
set.seed(529)
```

## Przygotowanie danych

Poniżej przedstawiono kod odpowiedzialny za oczyszczenie danych, podsumowujący rozmiar zbioru, a także pokazujący podstawowe statystyki dla wczytanych danych. 
W ramach oczyszczenia danych wykonano następujące działania:

- zamiana wielkich liter na małe
- zastąpienie spacji znakiem `_`
- zastąpienie greckich liter ich nazwami (alpha, beta)
- uzupełnienie id pacjentów
- zastąpienie nieczytelnych wartości liczbowych wartościami nominalnymi (np. płeć)
- uzupełnienie brakujących wartości atrybutów - brakujące wartości są kopiowane z poprzedniego wiersza

### Wczytanie danych z pliku

```{r read_data, message=FALSE}
df <- read_excel('wuhan_blood_sample_data_Jan_Feb_2020.xlsx')
```

### Rozmiar zbioru

Zbiór danych składa się z `r nrow(df)` wierszy opisywanych przez `r ncol(df)` atrybutów. Większość ze zmiennych dotyczy pomiarów medycznych, jednak
znajdują się też między nimi zmienne mówiące o płci i wieku pacjentów, a także czasie hospitalizacji i ostatecznym rezultacie (śmierć lub przeżycie choroby). 

### Wstępne przetworzenie danych

```{r clean_data, message=FALSE}
rename_all <- function(df, fun){ setNames(df, fun(names(df))) }
df_1 <- df %>% 
  rename_all(. %>% tolower %>% gsub(" ", "_", .)) %>%
  rename(interleukin_beta=interleukin_1β) %>%
  fill(patient_id) %>%
  mutate(gender = ifelse(gender == 2, "female", "male")) %>%
  mutate(stay =  as.numeric(as.Date(discharge_time) - as.Date(admission_time)), .after="patient_id")

df <- df_1 %>% 
  rename(discharged=outcome) %>%
  mutate(discharged = ifelse(discharged == 0, "yes", "no"))
```

### Podsumowanie danych

Poniżej przedstawiono podstawowe statystyki dotyczące zbioru, m.in.:

- wartość minimalna
- wartość maksymalna
- średnia
- mediana
- liczba wartości pustych

Najważniejszą informacją widoczną w podsumowaniu jest dominująca liczba brakujących wartości. Ważnym elementem analizy było zdecydowanie w jaki sposób je zastąpić. 

```{r summary, message=FALSE}
df_summary <- df %>%
  select(c(9:19))

summary(df_summary)
```


### Uzupełnienie brakujących wartości

Brakujące wartości zostały uzupełnione następująco: na początku brakujące wartości są kopiowane z ostatniego poprzedzającego i niepustego wiersza, a następnie, jeśli początkowe wiersze były puste, uzupełniane są wartością z pierwszego niepustego wiersza. Jeśli dla danego pacjenta nie został wykonany żaden pomiar, to wszystkie wartości atrybutu pozostają puste. 

```{r fill_na, message=FALSE}
df <- df %>%
  group_by(patient_id) %>%
  fill(names(df), .direction = 'downup')
```

## Przegląd danych

W poniższej sekcji przedstawione zostały proste zależności między wybranymi atrybutami. Na potrzeby grupowania wybrane zostały ostatnie zarejestrowane wartości zmiennych. 

```{r plot_data, warning=FALSE, echo=FALSE, message=FALSE}
plot_data <- df %>%
  select(patient_id, gender, age, admission_time, discharge_time, discharged, stay, hemoglobin, glucose, neutrophils_count) %>%
  group_by(patient_id) %>%
  summarise(across(everything(), last))
```

### Liczba pacjentów z podziałem na płeć

Pierwszą sprawdzaną zależnością była liczba pacjentów z podziałem na płeć. Zbadano prawie 20% więcej mężczyzn niż kobiet. 

```{r patients_by_gender, warning=FALSE, echo=FALSE, message=FALSE}
patients_by_gender <- plot_data %>%
  group_by(gender) %>%
  summarise(count = n())

patients_by_gender_plot <- ggplot(patients_by_gender, aes(x = gender, y = count, fill = gender)) + 
  geom_bar(stat="identity", position="identity") +
  theme_classic()
ggplotly(patients_by_gender_plot)
```

### Liczba pacjentów z podziałem na płeć i grupy wiekowe

W badanym okresie zbadano więcej mężczyzn niż kobiet prawie z każdej grupy wiekowej. Jedynie w grupach wiekowych 25-35 i 35-45 znajdowało się więcej kobiet. 

```{r patients_by_age, warning=FALSE, echo=FALSE, message=FALSE}
patients_by_age_plot <- ggplot(plot_data, aes(x = age, fill = gender)) + 
  geom_histogram(color="black", binwidth = 10, alpha = 0.8, position = "identity") +
  scale_x_continuous(breaks = seq(10, 100, 10)) +
  theme_classic()
ggplotly(patients_by_age_plot)
```

### Śmiertelność z podziałem na płeć

Ostatecznie większa część kobiet przeżyła chorobę. Jest to ściśle związane z informacjami zawartymi na poprzednim wykresie. Jak wiadomo - młodsze osoby mają znacznie większe szanse na przeżycie kontaktu z wirusem. 

```{r mortality_by_gender, warning=FALSE, echo=FALSE, message=FALSE}
mortality_by_gender <- plot_data %>%
  group_by(gender, discharged) %>%
  summarise(count = n())
  
mortality_by_gender_plot <-  ggplot(mortality_by_gender, aes(x = discharged, y = count, fill = discharged)) + 
  geom_bar(stat="identity")+
  facet_wrap(~gender) +
  theme_classic()
ggplotly(mortality_by_gender_plot)
```

### Śmiertelność z podziałem na płeć i grupę wiekową

Na poniższym wykresie przedstawiono śmiertelność w zależności od płci i wieku pacjenta. Można zaobserwować, że wraz z wiekiem rosła śmiertelność pacjentów. 

```{r mortality_by_age_and_gender, warning=FALSE, echo=FALSE, message=FALSE}
mortality_by_age_and_gender <- plot_data %>%
  filter(discharged == "no")

mortality_by_age_and_gender_plot <- ggplot(mortality_by_age_and_gender, aes(x=age, fill=gender)) + 
  geom_histogram(color="black", binwidth = 10, alpha = 0.8, position = "identity") +
  scale_x_continuous(breaks = seq(10, 100, 10)) +
  theme_classic()

ggplotly(mortality_by_age_and_gender_plot)
```

### Prawdopodobieństwo śmierci w zależności od wieku

Poniższy wykres to uzupełnienie powyższego. Bardzo widoczny jest na nim wzrost śmiertelności wraz z wiekiem pacjentów. 

```{r mortality_prob, warning=FALSE, echo=FALSE, message=FALSE}
age_all <- plot_data %>%
  mutate(age_group = cut(age, seq(15, 95, 10))) %>%
  group_by(age_group) %>%
  summarise(count_all = n())

age_dead <- plot_data %>%
  filter(discharged == "no") %>%
  mutate(age_group = cut(age, seq(15, 95, 10))) %>%
  group_by(age_group) %>%
  summarise(count_dead = n())

age_prob <- left_join(age_all, age_dead, by = "age_group") %>%
  mutate(probability = count_dead / count_all)
  
age_prob$age_group <- (as.numeric(age_prob$age_group) + 1) * 10

age_prob_plot <-ggplot(age_prob, aes(x=age_group, y=probability)) +
  geom_line() +
  theme_classic()

ggplotly(age_prob_plot)

```

### Śmiertelność ze względu na czas spędzony w szpitalu

Śmiertelność malała im dłużej pacjent przebywał w szpitalu. Można zaobserwować, że w okolicach 14 dnia, czyli czasu potrzebnego na przebycie choroby, śmiertelność spadała prawie do zera. 

```{r mortality_by_stay, warning=FALSE, echo=FALSE, message=FALSE}
mortality_by_stay <- plot_data %>%
  filter(discharged == "no") %>%
  group_by(gender, stay) %>%
  summarise(count = n())

mortality_by_stay_plot <-ggplot(mortality_by_stay, aes(x=stay, y = count, groups = gender, colour = gender)) + 
  geom_line() +
  theme_classic()
ggplotly(mortality_by_stay_plot)
```

### Śmiertelność ze względu na wybrane biomarkery

Do analizy wybrane zostały trzy biomarkery, których wysoka wartość w innych artykułach poświęconych wirusowi COVID-19 mówiła o podwyższonym ryzyku śmierci.
Wybrane atrybuty to:

- hemoglobina
- glukoza
- liczba neutrofili

Na wykresach można zaobserwować, że wysoka wartość tych biomarkerów wiązała się z wyższą śmiertelnością. 

```{r mortality_by_hemoglobin, warning=FALSE, echo=FALSE, message=FALSE}
mortality_by_hemoglobin_plot <-ggplot(plot_data, aes(x=hemoglobin, fill = gender)) + 
  geom_histogram(color="black", binwidth = 10, alpha = 0.8, position = "identity") +
  facet_wrap(~discharged, labeller = as_labeller(c(`yes` = "survived", `no` = "died"))) +
  theme_classic()

g <- ggplotly(mortality_by_hemoglobin_plot)
g[['x']][['layout']][['annotations']][[1]][['y']] <- -0.05
g[['x']][['layout']][['annotations']][[2]][['x']] <- -0.05
g %>% layout()
```

```{r mortality_by_glucose, warning=FALSE, echo=FALSE, message=FALSE}
mortality_by_glucose_plot <-ggplot(plot_data, aes(x=glucose, fill = gender)) + 
  geom_histogram(color="black", binwidth = 3, alpha = 0.8, position = "identity") +
  facet_wrap(~discharged, labeller = as_labeller(c(`yes` = "survived", `no` = "died"))) +
  theme_classic()

g <- ggplotly(mortality_by_glucose_plot)
g[['x']][['layout']][['annotations']][[1]][['y']] <- -0.05
g[['x']][['layout']][['annotations']][[2]][['x']] <- -0.05
g %>% layout()
```

```{r mortality_by_netrophils, warning=FALSE, echo=FALSE, message=FALSE}
mortality_by_netrophils_plot <-ggplot(plot_data, aes(x=neutrophils_count, fill = gender)) + 
  geom_histogram(color="black", binwidth = 3, alpha = 0.8, position = "identity") +
  facet_wrap(~discharged, labeller = as_labeller(c(`yes` = "survived", `no` = "died"))) +
  theme_classic()
g <- ggplotly(mortality_by_netrophils_plot)
g[['x']][['layout']][['annotations']][[1]][['y']] <- -0.05
g[['x']][['layout']][['annotations']][[2]][['x']] <- -0.05
g %>% layout()
```

### Zmiany liczby pacjentów w czasie

Na poniższym wykresie pokazano jak zmieniała się liczba pacjentów w czasie. Można zaobserwować, że najwięcej pacjentów było badanych do połowy lutego, następnie liczba ta zmniejszała się, ponieważ nie badano już żadnych nowych pacjentów. 

```{r patients_over_time, warning=FALSE, echo=FALSE, message=FALSE}
patients_over_time <- plot_data %>%
  mutate(st_date = as.Date(admission_time, "%y%m%d")) %>%
  mutate(en_date = as.Date(discharge_time, "%y%m%d")) %>%
  select(patient_id, st_date, en_date, gender, age) %>%
  group_by(patient_id) %>%
  summarise(across(everything(), last))

patients_over_time_df <- as.data.frame(ddply(patients_over_time, .(patient_id), summarise, date = seq(as.Date(st_date), as.Date(en_date), by = "day"), gender = gender, age = age))

patients_over_time_plot_data <- patients_over_time_df %>%
  group_by(date, gender) %>%
  summarise(count = n())

patients_over_time_plot <- ggplot(patients_over_time_plot_data, aes(x=date, y = count, colour = gender)) + 
  geom_line() +
  theme_classic()

ggplotly(patients_over_time_plot)
```

### Średni wiek w czasie

Poniżej przedstawiono jak zmieniała się średnia wieku mężczyzn i kobiet w kolejnych dniach badań. 

```{r age_over_time, warning=FALSE, echo=FALSE, message=FALSE}
age_over_time_plot_data <- patients_over_time_df %>%
  group_by(date, gender) %>%
  summarise(age_mean = mean(age), count = n())

age_over_time_plot <- ggplot(age_over_time_plot_data, aes(x=date, y = age_mean, colour = gender, group = 1,
  text = paste("count:", count))) + 
  geom_line() +
  theme_classic()

ggplotly(age_over_time_plot)
```

### Korelacje między zmiennymi

Poniżej zwizualizowano korelacje atrybutów o wartości > 0,9.

```{r correlation, warning=FALSE, echo=FALSE, message=FALSE}
any_over_90 <- function(x) any(x > .9, na.rm = TRUE)
cor_df <- df[-(1:8)]
x <- cor_df %>%
  correlate() %>%
  focus_if(any_over_90, mirror = TRUE)

d <- rplot(x) + theme(axis.text.x = element_text(angle = 45, vjust = 0.5, hjust=1))
ggplotly(d)
```

### Przygotowanie danych do klasyfikacji

```{r classification_preparation, echo=FALSE, warning=FALSE, message=FALSE}
classification_data <- df_1 %>%
  group_by(patient_id) %>%
  summarise(across(everything(), first)) %>%
  mutate(gender =  ifelse(gender == "female", 2, 1)) %>%
  select(-c("patient_id", "re_date", "admission_time", "discharge_time", "stay")) %>%
  mutate(outcome = if_else(outcome == 0, "lived", "died")) %>%
  mutate_all(~if_else(is.na(.), median(., na.rm = TRUE), .))

classification_data$outcome <- as.factor(classification_data$outcome)

inTraining <- createDataPartition(y = classification_data$outcome, p = .75, list = FALSE)

training <- classification_data[inTraining, ]
testing  <- classification_data[-inTraining, ]
```


### Stworzenie modelu

```{r classification_model, warning=FALSE, message=FALSE}
tune_grid <- expand.grid(mtry = 1:30)

gridCtrl <- trainControl(
    method = "repeatedcv",
    summaryFunction = twoClassSummary,
    classProbs = TRUE,
    number = 5,
    repeats = 10)

fitTune <- train(outcome ~ .,
             data = training,
             method = "rf",
             metric = "ROC",
             preProc = c("center", "scale"),
             trControl = gridCtrl,
             tuneGrid = tune_grid,
             ntree = 30)

classes <- predict(fitTune, newdata = testing)
```

### Wizualizacja wyników klasyfikacji

```{r _classificationvisualisation, message=FALSE}
ggplot(fitTune) + theme_bw()

confusionMatrix(data = classes, testing$outcome)

varImp(fitTune, scale=FALSE)
```

